ACORDAO-COMPLETO-2497770

ACÓRDÃO 13377/2021 ATA 32/2021 - PRIMEIRA CÂMARA

VISTOS, relatados e discutidos os presentes autos de exame do ato de aposentadoria de Francisca Martins de Lira, ex-servidora do Ministério da Economia.
ACORDAM os Ministros do Tribunal de Contas da União, reunidos em sessão da 1ª Câmara, ante as razões expostas pelo Relator, e com fundamento nos arts. 1º, inciso V, e 39, inciso II, da Lei nº 8.443/1992, c/c os arts. 1º, inciso VIII; 17, inciso III; 143, inciso II; e 259, inciso II, do Regimento Interno/TCU, ACORDAM em:
9.1. considerar legal para fins de registro o ato de concessão de Francisca Martins de Lira; e
9.2. dar ciência desta decisão à Secretaria de Fiscalização de Integridade de Atos e Pagamentos de Pessoal e de Benefícios Sociais (Sefip) para que identifique a razão de sua análise ter apontado a presença de irregularidades no presente caso e aprimore seus procedimentos de crítica automática de atos de pessoal, uma vez que as informações contidas no e-Pessoal já indicavam a legalidade do ato.

Exame do ato de aposentadoria de Francisca Martins de Lira, ex-servidora do Ministério da Economia.

Primeira Câmara

Ministério da Economia

3. Interessada: Francisca Martins de Lira (XXX.822.563-XX)

13.1. Ministros presentes: Walton Alencar Rodrigues (Presidente), Benjamin Zymler, Vital do Rêgo e Jorge Oliveira (Relator).
13.2. Ministro-Substituto presente: Augusto Sherman Cavalcanti.

JORGE OLIVEIRA

Trata-se do ato de aposentadoria de Francisca Martins de Lira, submetido pelo Ministério da Economia, para fins de registro, à apreciação deste Tribunal, de acordo com o art. 71, inciso III, da Constituição Federal.  
	2. Transcrevo, a seguir, excertos da instrução elaborada pela Sefip, que contou com a anuência do Ministério Público junto ao TCU:
	" (...) 
	Exame das Constatações
	9. Ato: 7499/2021 - Inicial - Interessado: FRANCISCA MARTINS DE LIRA (CPF: XXX.822.563-XX) 
	9.1. Parecer do Controle Interno: Considerar o ato legal.
	9.2. Constatações e análises: 
	9.2.1. Houve o registro de pelo menos uma rubrica com 'Denominação para análise pelo TCU = Vantagem de caráter pessoal (82107 - VPNI ART.62-A LEI 8112/1990 - AP (Vantagem de caráter pessoal - VPNI art. 62-A Lei 8.112/1990) - R$ 179,88) '.
	a. Justificativa do Gestor de Pessoal: Não há. Verificação efetuada no âmbito do TCU.
	b. Análise do Controle Interno:  Não há. Verificação efetuada no âmbito do TCU.
	c. Análise da Equipe Técnica: Ilegal
	É ilegal a concessão da vantagem de quintos/décimos sem que haja tempo de exercício de função suficiente para a parcela deferida.
	9.2.2. Ato e-Pessoal em substituição a ato Sisac devolvido de acordo com comunicado da presidência do TCU. Data de encaminhamento do ato Sisac ao TCU: 14/11/2017
	a. Justificativa do Gestor de Pessoal: Não há. Verificação efetuada no âmbito do TCU.
	b. Análise do Controle Interno:  Não há. Verificação efetuada no âmbito do TCU.
	c. Análise da Equipe Técnica: Legal
	Ato em substituição a ato Sisac devolvido com entrada original no TCU na data de 14/11/2017.
	(...) 
	CONCLUSÃO
	10. A abrangência e a profundidade das verificações levadas a efeito fundamentam convicção de que o Ato 7499/2021 pode ser apreciado pela ilegalidade, em razão das irregularidades apontadas no item 'Exame das Constatações' desta instrução, que representam afronta à legislação e à jurisprudência de referência.
	11. O aludido ato deu entrada neste Tribunal há menos de cinco anos, não sendo aplicável, portanto, o procedimento de contraditório e ampla defesa determinado pelo Acórdão 587/2011-TCU-Plenário.
	PROPOSTA DE ENCAMINHAMENTO
	12. Ante o exposto, com fundamento no art. 71, inciso III, da Constituição Federal; nos arts. 1º, inciso V, e 39, incisos I e II, da Lei 8.443/1992, e no art. 260 do Regimento Interno do Tribunal de Contas da União, propõe-se: 
	12.1. Considerar ILEGAL e recusar registro ao ato de aposentadoria de FRANCISCA MARTINS DE LIRA do quadro de pessoal do Ministério da Economia, com base nos arts. 71, inciso III, da Constituição Federal; 1º, inciso V, e 39, inciso II, da Lei 8.443/1992 e 260, § 1º, do Regimento Interno.
	12.2. Com fulcro no art. 262, caput, do Regimento Interno deste Tribunal, determinar ao órgão/entidade Ministério da Economia que: 
	12.2.1.	no prazo de trinta dias, contados da ciência da decisão, envie a este Tribunal documentos comprobatórios de que o interessado cujo ato foi impugnado está ciente deste julgamento.
	12.2.2.	dispense a devolução dos valores indevidamente recebidos de boa-fé até a data da ciência do Ministério da Economia, do acórdão que vier a ser proferido, com base no Enunciado 106 da Súmula da Jurisprudência do TCU.
	12.2.3.	emita novo ato, livre da irregularidade ora apontada, em substituição ao ato de aposentadoria de FRANCISCA MARTINS DE LIRA, submetendo-o à nova apreciação por este Tribunal, na forma do art. 260, caput, também do Regimento.
	12.2.4.	dê ciência, no prazo de quinze dias, contados da notificação, do inteiro teor desta deliberação ao interessado, alertando-o de que o efeito suspensivo proveniente da interposição de eventuais recursos junto ao TCU não o exime da devolução dos valores percebidos indevidamente, caso o recurso não seja provido.
	12.2.5.	promova a exclusão, no prazo 15 (quinze) dias, contados a partir da ciência desta deliberação, sujeitando-se a autoridade administrativa omissa à responsabilidade solidária, da rubrica apontada em face de manifesta ilegalidade, uma vez que o seu pagamento não encontra respaldo na jurisprudência deste Tribunal."
	É o relatório.

não há

Procurador Marinus Eduardo De Vries Marsico

APOSENTADORIA. MINISTÉRIO DA ECONOMIA. PARCELA DE QUINTOS INCORPORADA COM BASE EM FUNÇÕES EXERCIDAS ANTES DO PRAZO PREVISTO NA LEI 9.624/1998. LEGALIDADE. REGISTRO DO ATO.

APOSENTADORIA (APOS)

Secretaria de Fiscalização de Integridade de Atos e Pagamentos de Pessoal e de Benefícios Sociais (Sefip)

Em exame concessão inicial de aposentadoria em favor da ex-servidora do Ministério da Economia Francisca Martins de Lira.
	2. A Secretaria de Fiscalização de Integridade de Atos e Pagamentos de Pessoal e de Benefícios Sociais do TCU (Sefip) propôs a ilegalidade do ato por não ter identificado tempo de exercício de funções comissionadas que justifique o recebimento de parcela referentes aos "quintos".
	3. O Ministério Público junto ao Tribunal (MP/TCU) manifestou-se de acordo com a proposta de encaminhamento da unidade técnica.
	4. Discordo desses pareceres pelas razões que passo a expor.
	5. De acordo com o formulário extraído do Sistema e-Pessoal (peça 3) , os proventos da interessada contemplam parcela de quintos no valor de R$ 179,81, percebidos na forma de VPNI. O mesmo documento indica o exercício das funções FGR-2, de janeiro/1987 a janeiro/1991 (4/5) , e FGR-3, de janeiro/1991 a janeiro/1992 (1/5) .
	6. Esses períodos, todos anteriores à Lei 9.624/1998, autorizam a incorporação de quintos de função que correspondem exatamente ao valor de VPNI indicado nos proventos da interessada. Não se sustenta, portanto, a irregularidade apontada pela unidade técnica, tendo o equívoco provavelmente sido causado por algum problema nas rotinas automática de análise do ato.
	7. A natureza dessa falha, que tem se revelado recorrente nos últimos processos de pessoal, demanda dar ciência deste caso à Sefip, para que identifique a razão do ocorrido e aprimore seus procedimentos de análise.
	8. Quanto ao benefício em exame, considerando que a interessada reuniu os requisitos legais previstos para perceber a parcela de quintos que consta dos seus proventos, o respectivo ato deve ser julgado legal, ordenando seu registro.
	Ante o exposto, discordo, pelos motivos acima expostos, dos pareceres lançados nos autos e voto por que o Tribunal adote o acórdão que ora submeto à deliberação deste Colegiado.
TCU, Sala das Sessões, em 14 de setembro de 2021.
JORGE OLIVEIRA 
Relator